【裁判字號】    96,保險,6
【裁判日期】    970124
【裁判案由】    給付保險金
【裁判全文】
臺灣宜蘭地方法院民事判決               96年度保險字第6號
原      告  乙○○
            丙○○
兼  共  同  丁○○
法定代理人
共      同
訴訟代理人  林世超律師
被      告  南山人壽保險股份有限公司
法定代理人  己○○
訴訟代理人  甲○○
            庚○○
上列當事人間給付保險金事件，於民國97年1月10日經言詞辯論
終結，本院判決如下：
    主  文
原告之訴及假執行之聲請均駁回。
訴訟費用新臺幣柒萬伍仟貳佰伍拾元由原告負擔。
    事  實
壹、按訴狀送達後，原告不得將原訴變更或追加他訴。但減縮應
    受判決事項之聲明者，不在此限。被告於訴之變更或追加無
    異議，而為本案之言詞辯論者，視為同意變更或追加，民事
    訴訟法第255條第1項第3款、第2項定有明文。本件原告起訴
    時，依保險契約之法律關係，請求被告給付原告新臺幣（下
    同）750萬元及遲延利息，嗣於訴狀送達後，減縮聲明為請
    求被告給付7,323,589元及遲延利息，且為被告所不爭執（
    詳本院卷第335、336頁），並為本案之言詞辯論，是原告之
    減縮聲明符合上開規定，應為合法，先予敘明。
貳、原告起訴主張：緣原告丁○○以配偶即訴外人蔡鈺紋為被保
    險人，原告3人為受益人，於民國82年12月4日向被告投保個
    人人身意外平安保險保險單（下稱系爭契約），其中人身意
    外保險之保險金額為7,323,589元。蔡鈺紋於96年2月14日23
    時45分許，自宜蘭縣羅東鎮○○路121號7樓住處頂樓陽台墜
    樓，造成多發性損傷併內出血，頭胸腹臀四肢挫傷併骨折等
    傷害，於同年月27日9時58分不幸死亡。原告依上開保險契
    約向被告申請理賠，詎被告以蔡鈺紋之死亡，不符合「個人
    人身意外平安保險」之保險範圍為由，拒不理賠。惟查蔡鈺
    紋雖罹有情感性疾病，但家庭生活美滿，且有二歲多之女待
    扶養，無輕生念頭，故應係不慎墜樓死亡，被告主張蔡鈺紋
    係故意自殺，應由被告負舉證責任。而系爭契約之基本條款
    第2條約定意外保險範圍為：「被保險人於本契約有效期間
    內，因遭遇外來突發的意外傷害事故，並以意外傷害事故為
    直接且單獨原因，致其身體蒙受傷害或因而殘廢或死亡，依
    照本契約的約定，給付保險金。」，第4條約定：「被保險
    人於本契約有效期間內，遭遇第二條約定之意外傷害事故，
    並以此意外事故為直接且單獨原因，自意外傷害事故之日起
    一百八十日以內死亡者，本公司按保險金額給付保險金。」
    。被保險人蔡鈺紋既於保險期間內意外事故死亡，依上開契
    約約定，被告即有給付保險金於受益人即原告3人之義務。
    再系爭契約之保險金額為7,323,589元，原告於96年6月20日
    催告被告應給付上開金額，被告拒不給付，則依保險法第34
    條規定，被告應給付自同年7月6日起按年利1分計算之遲延
    利息。為此，爰依契約之法律關係及保險法第34條之規定，
    提起本訴，並聲明：一、被告應給付原告7,323,589元，及
    自96年7月6日起，按年利1分計算之利息。二、願供擔保，
    請准宣告假執行。
參、被告則以：系爭契約之基本條款第2條約定，保險金之給付
    須為「意外事故所致」，又依保險法第133條規定及系爭契
    約第9條第1項第3款約定：「被保險人直接因下列事由致成
    死亡、殘廢或傷害時，本公司不負給付保險金的責任：…三
    、被保險人之故意自殺（包括自殺未遂）。」，被保險人蔡
    鈺紋之死亡，經臺灣宜蘭地方法院檢察署檢察官相驗結果，
    認有意外之可能，故無法證明蔡鈺紋之死亡，符合系爭契約
    之保障範圍，亦無法排除有系爭契約第9條第1項第3款約定
    「被保險人之故意自致行為」之除外原因，而蔡鈺紋之死亡
    是否係「非因疾病引起」之「外來」、「突發」事故，應由
    原告負舉證責任。另依現場頂樓情形觀之，最高護欄之高度
    約為1.2公尺、圍牆及護欄外尚有天線、纜線及鐵架等物，
    圍牆更高達1.4公尺，蔡鈺紋應無墜樓之可能，且依證人戊
    ○○及原告丁○○之警詢陳述，均陳稱蔡鈺紋係自殺，故被
    告無給付保險金之義務等語置辯，並聲明：一、原告之訴及
    假執行之聲請均駁回。二、如受不利判決，願供擔保請准免
    為假執行。
肆、兩造不爭執之事實：
一、原告丁○○於82年12月4日與被告投保系爭保險契約，以蔡
    鈺紋為被保險人，原告丁○○、乙○○、丙○○為受益人。
二、蔡鈺紋於96年2月14日23時45分許，在羅東鎮○○路121號7
    樓頂樓陽台墜樓，於同年月27日9時58分死亡。
三、如原告之請求有理由，遲延利息自96年7月6日起算，年息為
    1分。
四、如蔡鈺紋係因意外死亡，被告應給付之保險金為7,323,589
    元。
伍、兩造爭執要旨：兩造就訴外人蔡鈺紋是否因意外傷害事故而
    致死亡有爭執，則應由何造負舉證之責任？又訴外人蔡鈺紋
    之死亡是否導因於外來突發的意外傷害事故？
陸、本院之判斷：
一、按當事人主張有利於己之事實者，就其事實有舉證之責任，
    民事訴訟法第277條前段定有明文。傷害保險人於被保險人
    遭受意外傷害及其所致殘廢或死亡時，負給付保險金額之責
    ，保險法第131條第1項亦有明定，準此，若保險人於保險事
    故發生時有拒絕給付之事由，即應就此有利於己之事實負舉
    證責任，此有最高法院91年度台上字第1272號判決意旨可參
    。本件系爭契約基本條款第2條約定：「保險範圍：被保險
    人於本契約有效期間內，因遭遇外來突發的意外傷害事故並
    以此意外傷害事故為直接且單獨原因，致其身體蒙受傷害或
    因而殘廢死亡時，依照本契約的約定，給付保險金。」，又
    所謂外來突發之意外事故，係指非因疾病所引起之外來突發
    意外而言，此觀保險法第131條第2項之自明。本件核屬傷害
    保險契約無訛，依上開說明，若被告有拒絕給付之事由存在
    ，自應由其負舉證責任。且查依基本條款第9條約定「被保
    險人直接因下列事由致成死亡、殘廢或傷害時，本公司不負
    給付保險金之責任……3.被保險人之故意自殺（包括自殺未
    遂）……。」，被告既辯稱蔡鈺紋之死亡，係因其故意行為
    所致，即屬前開第9條約定除外責任之免責條款，被告以此
    為拒絕給付之事由，自應就蔡鈺紋於死亡前，有自殺之故意
    或舉動之事實負舉證責任，是原告此部分舉證責任分配之主
    張核屬有據。
二、被告主張蔡鈺紋係自殺等語，經查：
（一）蔡鈺紋於96年2月14日23時40分許，在宜蘭縣羅東鎮○○
      路121號7樓樓頂墜樓，躺在馬路上為證人即蔡鈺紋之兄戊
      ○○報案處理，經送往財團法人羅許基金會羅東博愛醫院
      （下稱博愛醫院）急救，仍於同年2月27日9時58分，宣告
      不治死亡，復由臺灣宜蘭地方法院檢察署檢察官會同法醫
      師相驗後，確認因高處墜落造成頭胸腹臀四肢挫傷併骨折
      、多發性損傷併內出血而死亡之事實，業經本院調取該署
      96年度相字第67號相驗卷（下稱相驗卷）查明屬實。又蔡
      鈺紋住在該大樓7樓，死前在該樓洗澡等情，亦據證人戊
      ○○證述在卷（詳本院卷第252頁），且為兩造所不爭，
      亦應為真實。
（二）本院於96年11月9日履勘蔡鈺紋墜樓之現場，依證人戊○
      ○所確認見到蔡鈺紋之墜樓位置垂直往上至該樓相對位置
      ，經本院丈量該棟建物頂樓，磁磚牆之高度約為146公分
      、磁磚牆旁之圍桿為122公分，圍桿上下距離為26公分，
      自圍桿矮牆至圍桿頂為94公分，磁磚牆之寬度為67.5公分
      ，有本院之勘驗筆錄及現場照片可稽（詳本院卷第252頁
      、257至260頁）。又蔡鈺紋之身高146公分、胸寬32公分
      、胸厚18公分之事實，有法醫驗斷書可佐（詳相驗卷第25
      頁），則以蔡鈺紋之身高觀之，如無跨越圍桿或磁磚牆之
      動作，應不可能墜落地面，是被告陳稱被保險人蔡鈺紋並
      非因外來突發事故而死亡，即係因蔡鈺紋故意行為所造成
      ，尚堪採信。
（三）證人戊○○於警詢時陳稱：「（問：她【指蔡鈺紋】為何
      有輕生念頭？）她患有憂鬱症，所以有輕生念頭」，「（
      問：她何時開始有輕生念頭？）從一年前就有輕生念頭」
      等語（詳相驗卷第10頁），足見證人戊○○知悉蔡鈺紋有
      自殺之念頭，而此係基於證人戊○○與蔡鈺紋為兄妹關係
      及平日生活所知之事實，應有證據能力。雖證人戊○○於
      本院訊問時改稱：「（警詢時）我沒有想那麼多，只想快
      到醫院看被害人」云云（詳本院卷第253頁），惟參諸蔡
      鈺紋患有情感性疾病，有博愛醫院診斷證明書1紙附卷可
      參（詳本院卷第169頁），再依蔡鈺紋於博愛醫院病歷所
      示（詳本院卷第217至242頁），蔡鈺紋自82年12月29日起
      自該院就診，自92年1月16日至93年2月3日止，每半月或
      一月密集接受治療，之後則於95年8月30日及同年12月25
      日前往就診。另依蔡鈺紋與醫師之會談紀錄記載：「生的
      女兒有EPILEPSY（癲癇），長期照顧，現在不想回家，不
      想照顧」，「晚上會吃安眠藥。本來吃了會睡，現吃了不
      會睡」，「她（指女兒）現在兩歲，發育遲緩，我覺得是
      我的關係才這樣，若我不堅持要小孩子，…他就不會這樣
      ，我不要生他就好了，這是第五個，有人叫我不要再生，
      我就再生，人跟我打招呼，我仍要笑，不能不笑，可能是
      我先生當醫生，怕被認？我高傲」，「我一直在控制我的
      情緒，但變得很沒有耐性」。「孩子一個月又二十五天時
      ，開始抽筋，我餵奶，看起來不對勁，怪怪的，SMH（按
      羅東聖母醫院）的醫生以為是冷、發抖，我很有挫折感，
      他們醫生憑著印象，就否定我的話。老大頭家三年級，有
      情障，成績很不好，我不知道他到畢業能做什麼，TWIN
      在念小學，我沒法教，叫他們去安親班，他們的功課怎樣
      ，我不想管，不想碰，我又變得什麼都不喜歡，但喜歡往
      外跑，不喜歡待在家裡」等語（詳本院卷第242頁），再
      蔡鈺紋之女罹有癲癇之情，亦有原告提出之長庚紀念醫院
      診斷證明書可考（詳本院卷第297頁），足證蔡鈺紋非如
      證人戊○○事後翻異前詞之證述，亦非如原告所主張其家
      庭生活美滿，無任何異狀或自殺之跡象，而係確有具體事
      證，僅係原告主觀認知無此傾向、動機而已。
（四）至原告所陳：蔡鈺紋喜歡坐在陽台欄杆上抽菸看風景，而
      非存心自殺云云。惟查依現場照片觀之（詳相驗卷第13至
      15頁），僅有香菸盒及菸蒂各1個，尚無法證明蔡鈺紋有
      坐在陽台欄杆上抽菸看風景之習慣，且該處為7樓頂，越
      過欄杆即無任何阻擋物，而有墜至地面之虞，有照片可稽
      （詳本院卷第258、259頁），一般人應不會坐在該欄杆上
      ，況如原告知悉蔡鈺紋有該習慣為真，則原告等竟讓有患
      有情感性疾病之人常在甚具危險性之欄杆上抽菸，亦有違
      常情，故此應係原告臨訟杜撰之詞，不足採信。
（五）綜合上述現場之各種跡證及蔡鈺紋因患有情感性疾病，並
      多次就醫等情以觀，被告抗辯蔡鈺紋之死亡，係因其故意
      行為所致，業經被告舉證明確，核屬可信，依前揭保險契
      約之約定，被告自不負給付意外傷害事故死亡保險金之義
      務，原告之請求尚非有據。
三、綜上所述，原告依保險契約之法律關係，請求被告給付身故
    意外保險金7,323,589元，及自96年7月6日起，按年利1分計
    算之利息，應屬無據，無由准許，其假執行之聲請亦失依附
    ，併予駁回。
柒、本件待證事實已臻明瞭，兩造其餘攻擊防禦方法及舉證，對
    判決之結果已不生影響，爰不一一詳為審酌，併此敘明。
捌、訴訟費用裁判之依據：民事訴訟法第78條、第87條第1項。
中    華    民    國    97    年    1     月    24    日
                  臺灣宜蘭地方法院民事庭
                      法  官  張育彰
正本係照原本作成。
如對本判決上訴，須於判決送達後20日內向本院提出上訴狀（須
附繕本）。
中    華    民    國    97    年    1     月    24    日
                      書記官  藍友隆


司法院資訊處製作；財團法人民間司法改革基金會備份。
